【裁判字號】    98,訴,932
【裁判日期】    980715
【裁判案由】    偽證
【裁判全文】
臺灣臺中地方法院刑事判決               98年度訴字第932號
公  訴  人  臺灣臺中地方法院檢察署檢察官
被      告  丁○○
            甲○○
上列被告等因偽證等案件，經檢察官提起公訴（98年度偵字第
401 號），本院判決如下：
    主    文
丁○○教唆證人於檢察官偵查時，於案情有重要關係之事項，供
前具結，而為虛偽陳述，處有期徒刑捌月，減為有期徒刑肆月。
甲○○證人於檢察官偵查時，於案情有重要關係之事項，供前具
結，而為虛偽陳述，處有期徒刑貳月，減為有期徒刑壹月。
    犯罪事實
一、丁○○與甲○○係於民國94年3 月12日透過某婚友社之介紹
    而成為同居之男女朋友。緣於95年間，丁○○因遭周善澄之
    子周思強（非丁○○所生）提出告訴，認其有趁周善澄病重
    之際盜領周善澄存款等情事，案經臺灣臺南地方法院檢察署
    檢察官以95年度偵字第8322號案件偵查。詎丁○○、甲○○
    均明知甲○○與丁○○之配偶周善澄（業於94年1 月14日死
    亡）毫不相識，甲○○亦未於93年間陪同丁○○及周善澄一
    同前往金融機構辦理提款、轉帳等事宜，丁○○竟於95年6
    月29日前某日，因撥打電話向周善澄之友人乙○○試探是否
    願意出庭作偽證遭拒，在別無其他有利證據下，遂基於教唆
    偽證之犯意，唆使甲○○（已滿80歲）興起偽證之犯意，丁○○並事先虛捏甲○○陪同丁○○、周善澄前往金融機構提
    款等相關不實情節予甲○○牢記。甲○○乃於臺灣臺南地方
    法院檢察署檢察官偵辦95年度偵字第8322號偽造文書案件，
    而於95年6 月29日下午3 時6 分許，在該署第七偵查庭偵訊
    時，經檢察官告知證人具結之義務及偽證之處罰後，供前具
    結而證稱「伊於93年間去醫院探望周善澄，當天適逢周善澄
    出院，伊遂駕車載送周善澄及丁○○返家。途中周善澄表示
    欲前往銀行，伊遂搭載周善澄及丁○○分別前往國軍收支處
    、大眾銀行及臺灣銀行等3 家銀行，抵達後均由伊與丁○○
    推輪椅上之周善澄進入銀行，周善澄有向伊表示欲辦理提款
    ，並拿一個小包包讓丁○○處理，丁○○當場書寫文件，伊
    與周善澄則在旁談話。」等不實情節，而就檢察官偵查中之
    案情（即丁○○是否係盜領周善澄存款）有重要關係之事項
    虛偽陳述。其後臺灣臺南地方法院檢察署檢察官依甲○○上
    開虛偽證詞，並佐以其他證據調查結果，而對丁○○前揭偽
    造文書案件為不起訴處分確定。嗣甲○○於96年間，另對丁○○提出竊盜案件之告訴，經臺灣臺中地方法院檢察署檢察
    官以96年度偵字第28425 號偵辦，甲○○乃於有偵查犯罪職
    權之機關或個人尚未發覺其上開偽證犯罪前，於臺灣臺中地
    方法院檢察署檢察官97年6 月19日偵訊時，主動供出上開偽
    證情節而自首接受裁判。
三、案經臺灣臺中地方法院檢察署檢察官主動檢舉偵查起訴。
    理    由
壹、證據能力：
一、按被告以外之人於偵查中向檢察官所為陳述，除顯有不可信
    之情況者外，得為證據，刑事訴訟法第159 條之1 第2 項定
    有明文。查證人乙○○於偵查中經具結而為證述，被告及辯
    護人均未爭執、本院亦查無上開證述有何顯不可信之情況，
    故上開證人於偵查中之證述，自有證據能力。
二、次查以下所引用其餘被告以外之人於審判外之言詞或書面陳
    述，而不符合刑事訴訟法第159 條之1 至第159 條之4 之規
    定者，業經本院於審理時當庭提示而為合法之調查，公訴人
    及被告均未於言詞辯論終結前聲明異議，本院審酌前開證據
    作成或取得之狀況，並無非法或不當取證之情事，且亦無顯
    不可信之情況，故認為適當而均得以作為證據，是前開證據
    依刑事訴訟法第159 條之5 之規定，均具有證據能力，先予
    敘明。
貳、實體部分：
一、上開被告甲○○於臺灣臺南地方法院檢察署檢察官偵辦95年
    度偵字第8322號偽造文書等案件之偵查中擔任證人，供前具
    結後而為虛偽證述等情，業據被告甲○○於偵查及本院審理
    中坦承不諱，並有臺灣臺南地方法院檢察署95年度偵字第83
    22號95年6 月29日訊問筆錄、證人結文附卷可參（見偵字第
    401 號卷第4-6 頁），又該案嗣經檢察官為不起訴處分確定
    乙節，亦有不起訴處分書在卷可稽（見同上偵卷第8-9 頁）
    ，復經本院調取臺灣臺南地方法院檢察署95年度偵字第8322
    號全卷核閱無訛。次按刑法上之偽證罪，為形式犯，不以結
    果之發生為要件，證人於供前或供後具結而就案情有重要關
    係事項，故為虛偽陳述，其犯罪即成立，而該罪所謂於案情
    有重要關係之事項，則指該事項之有無，足以影響於裁判之
    結果者而言，至於其虛偽陳述，法院已否採為裁判或檢察官
    據為處分之基礎，或有無採為基礎之可能，皆於偽證罪之成
    立無影響（最高法院71年臺上字第8127號、84年臺上字第39
    49號判例參照）。查被告甲○○係於臺灣臺南地方法院檢察
    署檢察官95年度偵字第8322號丁○○偽造文書等案件之偵查
    中，欲查明丁○○是否涉有盜領周善澄存款等事實而為訊問
    時，供前具結後證稱其有陪同周善澄、丁○○前往銀行等金
    融機構提領周善澄帳戶內款項等不實情詞，雖臺灣臺南地方
    法院檢察署檢察官非以被告甲○○之虛偽證詞為不起訴處分
    之唯一論據，然偽證罪之成立，本不以該案件之當事人必受
    有利或不利之結果為斷，況被告甲○○上開證稱情節是否真
    實存在，攸關丁○○是否已得周善澄之同意或授權而提領款
    項，已足影響檢察官就丁○○有無涉及偽造文書等罪嫌之偵
    查結果，自屬於案情有重要關係之事項，顯無疑義，故被告
    甲○○上開偽證犯行，洵堪認定，應予論罪科刑。
二、訊之被告丁○○則矢口否認有何教唆偽證之犯行，辯稱：甲○○與伊分手後，為取回先前自願贈與予伊之財產，即陸續
    對伊提出民、刑事訴訟，本件更屬挾怨報復。實則甲○○於
    臺灣臺南地方法院檢察署開庭前，聽聞乙○○不願作證之事
    後，即主動表示欲出庭幫伊作證，且開庭時，檢察官告知甲○○偽證罪之處罰時，甲○○亦向檢察官陳稱「這是應該的
    ，我願意」，足認甲○○係出於自願而作不實證述，並非伊
    所教唆云云。惟查：
  (一)被告丁○○於偵查中係供稱：當初周善澄之子對伊提出告訴
    ，認伊趁周善澄昏迷時盜領周善澄之存款，然93年間，實係
    乙○○駕車搭載伊與周善澄出院並前往銀行云云（見他字第
    3096號卷第20-21 頁），惟被告丁○○於臺灣臺南地方法院
    檢察署前開偽造文書案件之警詢中供稱：周善澄於住院期間
    有出院及請假回家，均可自行處理財務，故相關提款、轉帳
    事宜均係周善澄自己辦理等語（見臺灣臺南地方法院檢察署
    他字第2408號影卷紅筆編頁第13-14 頁），繼而於該署檢察
    官95年4 月13日、5 月30日偵訊時仍均供稱：周善澄帳戶之
    提款及轉帳均係周善澄自己辦理等語（見偵字第401 號卷第
    2 、3 頁），從未提及有乙○○此名證人，是乙○○苟確有
    親身見聞周善澄辦理提款事宜，縱其事先於電話中有推卻作
    證之態度，惟倘經檢察官傳喚到庭，經檢察官佐以相關卷證
    質問或命與丁○○對質後，或可喚起乙○○之記憶或令其吐
    實，詎被告丁○○竟始終未以言詞或書狀向檢察官聲請傳喚
    乙○○到庭，反以其明知係屬偽證之證人甲○○作為唯一之
    證據方法，顯不合理。
  (二)又證人乙○○於偵查及本院審理中證稱：周善澄係伊父執輩
    之長輩，多年前即已認識。周善澄係擔任眷村（臺南陸軍湯
    山新村）之自治會會長，而93年間適有眷村改建工程，周善
    澄請伊擔任幹事協助，約半年後周善澄發現自己罹患癌症，
    嗣即住院治療，周善澄住院治療期間，伊有協助辦理住院、
    出院等相關手續，並駕車搭載周善澄自醫院出院返家，此外
    ，並未協助周善澄處理其他私人事務。之後伊有接到丁○○
    電話，表示周善澄之子因周善澄遺產問題與伊有訴訟糾紛，
    並希望伊出庭作證，證明周善澄之存款均係周善澄生前即領
    款，然伊並未駕車搭載周善澄前往銀行處理提、存款等事宜
    ，故於電話中即告訴丁○○，伊如果收到傳票會出庭，然會
    據實陳述，不知情之事伊無法幫伊作證等語明確（見他字第
    3096號卷第82-83 頁、本院卷第91-92 頁），足認乙○○確
    未於93年間陪同周善澄與被告丁○○前往銀行處理提款、轉
    帳之事宜，互核被告丁○○於偵查庭訊前，聽聞乙○○於電
    話中表明並無作偽證之意願後，即未再向檢察官聲請傳喚乙○○到庭之消極態度，參酌被告丁○○於本院審理中亦坦稱
    ：當時除甲○○外，已無其他有利之證據可提出等語不諱（
    見本院卷第92頁反面），益見丁○○始終明知關於93年間，
    周善澄存款之提領、轉帳等情事，除其本人與已死亡之周善
    澄外，別無其他第三者瞭解經過及原委，故其遭周善澄之子
    提告涉訟後，因苦無有利於己之證據可提出，自始即有尋覓
    唆使他人作偽證之意圖，方於庭訊前先以電話向乙○○試探
    其有無作偽證之意願等情，要無疑義。
  (三)被告丁○○另推稱；甲○○係自願幫伊作偽證，並非出於伊
    之教唆云云。然證人甲○○於本院審理中堅稱：當初係丁○○要求伊出面作偽證等語明確（見本院卷第95頁），且被告
    丁○○自承：伊前往臺灣臺南地方法院檢察署開庭時，均係
    由甲○○陪同前往，亦有告知甲○○周善澄之子提出告訴之
    內容。伊與乙○○通完電話後，伊告訴甲○○，乙○○宣稱
    已不記得當時一同前往銀行之事，伊並感嘆「人在人情在、
    人亡人情亡」，甲○○旋即自願幫伊作證，伊則將乙○○駕
    車搭載伊與周善澄前往軍中收支處、臺灣銀行、大眾銀行之
    情節告知甲○○等語在卷（見本院卷第92頁反面-93 頁），
    顯見被告丁○○係執乙○○罔顧人情道義不願出庭作證為藉
    口，先博取被告甲○○之同情，進而唆使被告甲○○興起偽
    證之犯意，否則以當時被告甲○○與丁○○同居中之深厚信
    賴關係及情誼（此觀被告甲○○於94年間即以通謀虛偽買賣
    之方式，將名下不動產過戶予被告丁○○甚明，此部分渠2
    人所犯使公務員登載不實罪，業經本院96度易字第5260號論
    罪科刑，並經撤回上訴而確定，茲據本院調取該案卷宗核閱
    無訛），被告甲○○豈有未於首次偵查庭訊前，即主動挺身
    而出向丁○○表示願作偽證使丁○○免於庭訊奔波之訟累？
    益徵被告甲○○應係受被告丁○○之唆使，始興起偽證之犯
    意乙節，應堪認定。
  (四)至被告丁○○辯稱：當初檢察官開庭時，已告知甲○○偽證
    罪之處罰，甲○○當場即向檢察官表示「這是應該的，我願
    意」，足認甲○○係出於自願而作不實證述，並非伊所教唆
    云云，惟按證人具結前，應告以具結之義務及偽證之處罰，
    刑事訴訟法第187 條第1 項定有明文。經本院於準備程序當
    庭勘驗臺灣臺南地方法院檢察署95年度偵字第8322號偽造文
    書等案件95年6 月29日偵訊光碟結果，原偵查庭內僅被告丁○○及告訴代理人律師在庭，嗣後被告丁○○於庭訊中出庭
    外帶證人甲○○入庭。經檢察官訊問人別並告知作證應據實
    陳述，甲○○答稱「當然、當然，那是一定的」，檢察官再
    告知作證應據實陳述，偽證罪可處7 年以下有期徒刑，證人
    甲○○答稱「我願意」，並經證人具結後為陳述（見本院卷
    第22頁），足見上開過程乃訊問證人前之法定程序，被告甲○○所稱「我願意」等語，亦僅屬其對檢察官曉諭偽證處罰
    時口語上自然之回應，與其所為偽證行為係出於自願抑或受
    他人教唆要無干係，自無從為有利被告丁○○之認定。綜上
    各節，堪認被告丁○○教唆偽證之犯行亦屬明確，應依法論
    科。
三、論罪科刑：
  (一)按行為後法律有變更者，適用行為時之法律。但行為後之法
    律有利於行為人者，適用最有利於行為人之法律。刑法第2
    條第1 項定有明文。查被告丁○○行為後，刑法業於94年2
    月2 日修正公布，並於95年7 月1 日施行，查刑法第29 條
    有關教唆犯之規定，修正前第29條第1 項原規定「教唆他人
    犯罪者」，修正後規定為「教唆他人使之實行犯罪行為者」
    ，依該法之修正理由謂：「本法改採限制從屬之立場，共犯
    之成立係以正犯行為之存在為必要，而此正犯行為則須正犯
    者著手於犯罪之實行行為，且具備違法性（即須正犯行為具
    備構成要件該當性、違法性），始足當之，至於有責性之判
    斷，則依個別正犯或共犯判斷之，爰刪除第3 項失敗教唆及
    無效教唆之處罰，並修正要件為教唆他人使之實行犯罪行為
    者，為教唆犯，亦即被教唆者未產生犯罪決意，或雖生決意
    卻未實行者，教唆者皆不成立教唆犯」，是刑法第29條教唆
    犯之規定，於修正後之可罰性要件業已限縮，乃屬行為可罰
    性要件之變更，自屬行為後法律有變更。本案被教唆者即被
    告甲○○確於著手後實行偽證之犯罪行為，不論適用修正前
    、後之刑法第29條第1 項之規定，被告丁○○均應成立教唆
    犯，對被告丁○○而言無有利、不利之情形，自無新舊法比
    較之問題，應逕行適用裁判時法。
  (二)次按被告在訴訟上固有緘默權，且受無罪推定之保障，不須
    舉證證明自己無罪，惟此均屬消極之不作為，如被告積極教
    唆他人偽證，為自己有利之供述，已逾越上揭法律對被告保
    障範圍（最高法院97年度台上字第2162號、96年度台上字第
    1495號判決要旨參照），是被告丁○○教唆原無犯意之被告
    甲○○興起偽證犯意，使之實行偽證之犯罪行為，故核被告
    丁○○所為，係偽證罪之教唆犯，依刑法第29條第2 項規定
    ，應依所教唆之罪即刑法第168 條偽證罪處罰；核被告甲○○所為，係犯刑法第168 條偽證罪。又被告甲○○係14年8
    月26日生，有其年籍資料在卷可憑，其於本件偽證行為時之
    95年6 月29日，係年滿80歲之人，爰依刑法第18條第3 項規
    定，酌減其刑。再本案係被告甲○○於有偵查犯罪職權之機
    關或個人尚未發覺其上開偽證之犯罪前，另於臺灣臺中地方
    法院檢察署檢察官96年度偵字第28425 號案件97年6 月19日
    偵訊時，主動供出上開偽證情節，亦有臺灣臺中地方法院檢
    察署96年度偵字第28425 號竊盜案件97年6 月19日訊問筆錄
    、檢察官簽呈在卷可佐（見偵字第28425 號卷紅筆編頁第13
    9 頁、他字第3096號卷第9 頁），核與自首要件相符，爰依
    刑法第62條前段規定，減輕其刑，並予遞減之。爰審酌被告
    丁○○不知守法，為使自己免受偽造文書刑責之訴追，竟教
    唆被告甲○○於偵查中作偽證，被告甲○○固與丁○○有同
    居情誼，然未堅持辨明是非之自主判斷，輕易受被告丁○○
    之唆使而犯本案，其2 人所為對國家司法權行使之公正性及
    正確性顯有危害，實不足取，惟斟酌被告甲○○係遭丁○○
    教唆始興起犯意，嗣後更自首犯罪、坦承犯行，並深表悔意
    ，被告丁○○唆使他人偽證以圖自己脫罪，情節較重，犯後
    態度不佳等一切情狀，分別量處如主文所示之刑（偽證罪係
    法定本刑7 年以下有期徒刑之罪，依法不得易科罰金）。末
    按中華民國96年罪犯減刑條例業經總統於96年7 月4 日公布
    ，且於同年7 月16日施行，本件被告2 人之犯罪時間係在96
    年4 月24日以前，所犯之罪經核尚無該條例第3 條所列不予
    減刑之情形，應依中華民國96年罪犯減刑條例第2 條第1 項
    第3 款規定，分別減其刑期2 分之1 （惟依同上理由仍不得
    易科罰金，中華民國96年罪犯減刑條例減刑條例第9 條參照
    ）。
據上論斷，應依刑事訴訟法第273 條之1 第1 項、第299 條第1
項前段，刑法第29條、第168 條、第18條第3 項、第62條前段，
中華民國96年罪犯減刑條例第2 條第1 項第3 款，判決如主文。
本案經檢察官丙○○到庭執行職務
中    華    民    國    98    年    7    月    15    日
                  刑事第十一庭  審判長法  官   楊文廣
                                      法  官   周玉蘭
                                      法  官   劉敏芳
以上正本證明與原本無異。
如不服本判決應於收受判決後10日內向本院提出上訴書狀，並應
敘述具體理由；其未敘述上訴理由者，應於上訴期間屆滿後20日
內向本院補提理由書（均須按他造當事人之人數附繕本）「切勿
逕送上級法院」。
                                      書記官   陳錫威
中    華    民    國    98    年    7    月    15    日
附錄本案論罪科刑法條
刑法第29條
教唆他人使之實行犯罪行為者，為教唆犯。
教唆犯之處罰，依其所教唆之罪處罰之。
刑法第168條：
於執行審判職務之公署審判時或於檢察官偵查時，證人、鑑定人
、通譯於案情有重要關係之事項，供前或供後具結，而為虛偽陳
述者，處7 年以下有期徒刑。


司法院資訊處製作；財團法人民間司法改革基金會備份。
